【裁判字號】    99,上易,814
【裁判日期】    991116
【裁判案由】    傷害
【裁判全文】
臺灣高等法院臺中分院刑事判決         99年度上易字第814號
上  訴  人  臺灣臺中地方法院檢察署檢察官
上  訴  人  丁○○
即  被  告
被      告  丙○○
            甲○○
上列上訴人因被告傷害案件，不服臺灣臺中地方法院98年度易字
第4112號中華民國99年5月12日第一審判決（起訴案號：臺灣臺
中地方法院檢察署98年度偵字第26409號），提起上訴，本院判
決如下：
    主  文
上訴駁回。
    事實及理由
一、本案經本院審理結果，認第一審判決認事用法及量刑均無不
    當，應予維持，並引用第一審判決書記載之事實、證據及理
    由（如附件）。
二、檢察官上訴意旨略稱：
  (一)告訴人丁○○於警詢時指稱：「丙○○的左手拉著我的襯衫
    衣領，這時候趙太太便夾在我與丙○○的中間，丙○○遂舉
    起右手朝我的頭部猛打，至少打4、5拳，第1、2拳我來不及
    擋，被丙○○直接打到頭部，其餘我都有用右手防禦，沒被
    丙○○打到，當時趙太太雙手有揮舞動作，及企圖抓我的防
    禦右手，而導致我的右前臂有抓傷」，於原審審理時亦指稱
    ：「趙太太雙手一直揮舞，其實趙先生的眼鏡就是在這時候
    掉的，因為他太太雙手一直揮，應該是被他太太雙手揮舞時
    弄掉的，此時我的右前臂也被他抓傷了」。顯見告訴人丁○○始終指稱其與被告丙○○發生肢體衝突時，被告甲○○夾
    在其中並有動手拉扯其右手，導致右前臂有抓傷等情。
  (二)被告丙○○於警詢時供稱：「因丁○○推我老婆的力道並不
    大，致我老婆還是夾在我與丁○○中間」，被告甲○○於原
    審審理時並坦承：「我是被夾在我先生與潘先生中間」、「
    （問：他們2人發生爭執時，你被夾在中間，你都沒有去擋
    他嗎？）我有拉他的手不要讓他打我先生」、「（問：你是
    去拉他的右手嗎？）我有去拉，但是左手、右手我忘記了」
    。此部分所供情節，核與告訴人丁○○指訴之情節大致相符
    ，足認告訴人丁○○指稱被告甲○○有於衝突中動手拉扯其
    右手成傷，並非子虛。
  (三)依卷附診斷證明書所示，告訴人丁○○確實受有「右前臂多
    處抓傷」之傷害，足證其此部分指訴確有憑據，堪予採信。
    再衡諸被告丙○○、甲○○為夫妻，被告甲○○夾在被告丙○○與告訴人丁○○衝突之間，可預見相互毆打、拉扯身體
    ，極可能發生受傷之情況下，不僅未立即勸阻被告丙○○後
    退、躲避，反進而以手拉扯告訴人丁○○之手臂成傷，顯見
    被告丙○○、甲○○對於傷害告訴人丁○○之立場一致，意
    思共同，有犯意聯絡及行為分擔，應論以共同正犯。
  (四)原審認定被告丙○○為單獨犯、被告甲○○無罪，其認事用
    法有所違誤，且就被告丙○○部分量刑過輕，為此提起上訴
    ，請撤銷原判決，另為適當之判決。
三、被告丁○○上訴意旨略稱：案發時告訴人丙○○業已不法侵
    入被告丁○○之所在地，復與其配偶甲○○基於共同傷害之
    犯意，不斷毆打被告丁○○，被告丁○○為阻止此一不法情
    形繼續發生，因而將告訴人丙○○及其配偶甲○○推出去，
    原屬正當防衛之行使，並無傷害告訴人丙○○之犯意，何來
    涉及不法。被告丁○○於警詢、偵查及原審審理時之供述均
    屬一致，且與證人王美娟所為之證述相同，反觀告訴人丙○○及其配偶甲○○就有關案發之原因及過程，供述前後不一
    甚且矛盾。原審判決未查明事實真相，即視同一般互毆情節
    論處，為被告丁○○有罪之判決，實屬冤枉，為此提起上訴
    ，請求就被告丁○○部分為無罪之諭知。
四、經查：
  (一)關於被告甲○○、丙○○部分（即檢察官上訴部分）：
  1.被告甲○○部分：
    按告訴人之告訴，係以使被告受刑事訴追為目的，是其陳述
    是否與事實相符，仍應調查其他證據以資審認（參照最高法
    院52年臺上字第1300號判例）。又檢察官就被告犯罪事實，
    應負舉證責任，並指出證明之方法，刑事訴訟法第161條第1
    項定有明文。因此，檢察官對於起訴之犯罪事實，應負提出
    證據及說服之實質舉證責任。倘其所提出之證據，不足為被
    告有罪之積極證明，或其指出證明之方法，無從說服法院以
    形成被告有罪之心證，基於無罪推定之原則，自應為被告無
    罪判決之諭知（參照最高法院92年臺上字第128號判例）。
    原判決以被告即告訴人丙○○於案發後經診斷受有左肩及左
    耳鈍挫傷、左上肢及右上肢鈍挫傷、右膝鈍挫傷之傷害，被
    告即告訴人丁○○則受有頭枕部及左胸部挫傷右前臂多處抓
    傷之傷害，此有丙○○、丁○○之診斷證明書附於警卷可稽
    ，是其2人於案發後經診斷均受有傷害一節，應可認定，依
    本件被告、證人於各次筆錄及原審審理中所述諸情，被告3
    人部分只見彼此相互指責對方，證人王美娟（即被告丁○○
    之妻）、吳謝秀雲（即被告甲○○之母）則顯然偏坦已方至
    親，而其等所述又與自己所偏袒之一方所言經過情形不符，
    另管理員紀萬成並未親眼目睹全程經過，基於「罪證有疑，
    利於被告」之證據法則，排除所有前後不符、彼此矛盾之供
    述情節，認為被告丁○○與丙○○確實均有出手毆打對方致
    傷之行為，至於被告甲○○被訴共同傷害部分，僅有告訴人
    丁○○之指訴，而證人王美娟於警詢時已證稱：我是聽到樓
    下有爭吵聲才下樓察看，當時甲○○夾在丙○○與丁○○中
    間，但沒有看到甲○○打丁○○等語，又王美娟雖於偵查及
    原審審理時另稱案發過程中被告甲○○有一直叫囂「打死他
    」、「打死他」之情節，但王美娟所述目擊情形與丁○○所
    述發生經過有所不同，且丁○○從未指訴甲○○在案發過程
    中有出言「打死他」、「打死他」之情節，是王美娟此部分
    證述並無可採，原審因認並無積極證據可以證明被告甲○○
    有與丙○○共同動手傷人之行為，依刑事訴訟法第301條第1
    項規定判決被告甲○○無罪。經核原判決對於不能證明被告
    甲○○有檢察官起訴書所指之傷害犯行，業已詳為調查審酌
    ，並說明其認定之證據及理由，且無違於證據及經驗法則，
    其認事用法均無不合。檢察官上訴並未提出其他新事證以供
    調查，其上訴意旨仍執陳詞，尚不足以動搖原判決之基礎，
    此部分上訴為無理由，應予駁回。
  2.被告丙○○部分：
    按量刑輕重，係屬事實審法院得依職權自由裁量之事項，苟
    已斟酌刑法第57條各款所列情狀而未逾越法定刑度，不得遽
    指為違法（參照最高法院72年臺上字第6696號判例）。在同
    一犯罪事實與情節，如別無其他加重或減輕之原因，下級審
    法院量定之刑，亦無過重或失輕之不當情形，則上級審法院
    對下級審法院之職權行使，原則上應予尊重。原審認定告訴
    人丁○○所受傷害係由被告丙○○1人毆打所造成，無積極
    證據證明被告甲○○有共同參與，其認事用法並無違誤，已
    如前述，檢察官上訴意旨謂被告丙○○為共犯而非單獨犯云
    云，即有未洽。又原審量刑時已審酌被告丙○○素無任何犯
    罪前科，本次因鄰居平日已有嫌隙，因此爆發發爭執，被告
    丙○○為成年人，具有相當教育程度，不思理性解決紛爭，
    竟因一時氣憤而致出手傷人，暨告訴人丁○○受傷之情形，
    及被告丙○○於原審審理中已表明自己出手傷人不該，尚具
    悔意等一切情狀，量處被告丙○○罰金新臺幣2萬元，並諭
    知易服勞役之折算標準。經核原審所為之量刑，既未逾越法
    定刑度，又非濫用其自由裁量之權限，即難指為違法。檢察
    官上訴理由指摘原審量刑過輕，亦無理由。此部分上訴應予
    駁回。
  (二)關於被告丁○○部分：
    按正當防衛必須對於現在不法之侵害始得為之，侵害業已過
    去，即無正當防衛可言。至彼此互毆，又必以一方初無傷人
    之行為，因排除對方不法之侵害而加以還擊，始得以正當防
    衛論。故侵害已過去後之報復行為，與無從分別何方為不法
    侵害之互毆行為，均不得主張防衛權（參照最高法院30年上
    字第1040號判例）。原判決以衡之一般社會經驗法則，互毆
    係屬多數動作構成單純一罪而互為攻擊之傷害行為，縱令一
    方先行出手，而還擊之一方在客觀上苟非單純對於現在不法
    之侵害為必要排除之反擊行為，因其本即有傷害之犯意存在
    ，則對其互為攻擊之還手反擊行為，自無主張防衛權之餘地
    ，因認被告丁○○辯稱其對告訴人丙○○所為係屬正當防衛
    云云，應無可採。並審酌被告丁○○素無任何犯罪前科，本
    次因鄰居平日已有嫌隙，因此爆發發爭執，被告丁○○為成
    年人，具有相當教育程度，不思理性解決紛爭，竟因一時氣
    憤而致出手傷人，暨告訴人丙○○受傷之情形等一切情狀，
    量處被告丁○○罰金新臺幣2萬5千元，並諭知易服勞役之折
    算標準。經核原判決之認事用法均無違誤，量刑亦屬妥適。
    被告丁○○在本院未提出其他有利之證據及辯解，其上訴無
    理由，應予駁回。
據上論斷，應依刑事訴訟法第373條、第368條，判決如主文。
本案經檢察官乙○○到庭執行職務。
中    華    民    國    99    年    11    月    16    日
                  刑事第六庭  審判長法  官  李 文 雄
                                    法  官  蔡王金全
                                    法  官  黃 小 琴
以上正本證明與原本無異。
不得上訴。
                                    書記官  林 元 威
中    華    民    國    99    年    11    月    16    日

司法院資訊處製作；財團法人民間司法改革基金會備份。
